【裁判字號】    99,台上,1718
【裁判日期】    990325
【裁判案由】    違反貪污治罪條例
【裁判全文】
最高法院刑事判決            九十九年度台上字第一七一八號
上  訴  人  甲○○
選任辯護人  高進棖律師
上  訴  人  乙○○
選任辯護人  楊玉珍律師
            王炳輝律師
上列上訴人等因違反貪污治罪條例案件，不服台灣高等法院台中
分院中華民國九十八年十一月二十五日第二審更審判決（九十八
年度上更(一)字第一二八號，起訴案號：台灣彰化地方法院檢察署
九十四年度偵字第九五四三號，九十五年度偵字第四二九二號）
，提起上訴，本院判決如下：
    主  文
原判決撤銷，發回台灣高等法院台中分院。
    理  由
本件原判決認定銓重（由原審另案審理）自民國九十一年三月
一日起擔任彰化縣員林鎮（下稱員林鎮）鎮長，上訴人甲○○係
員林鎮公所秘書室主任，周厚賢（已據第一審依行使公務員登載
不實文書罪判刑確定）為秘書室代保育員及代理幹事，均為依據
法令從事公務之人員；而上訴人乙○○則係銓重之兄，未於員
林鎮公所擔任職務。銓重明知與公務無關之個人消費，不得以
「為民服務－業務費」或「研考業務－業務費」或「一般行政圖
書管理－業務費」之預算科目報支，竟意圖為自己不法所有之概
括犯意，將乙○○於原判決附表（下稱附表）一編號1、5，附表
二編號3中新台幣（下同）五千一百元部分，附表三編號 4、5，
附表四編號1中三千六百三十元部分，編號3中三千六百七十元部
分與編號4、5所示部分之私人消費，及附表一至四其餘屬於銓
重個人消費部分之發票（收據），指示甲○○負責辦理核銷，甲
○○竟共同基於與銓重、乙○○（上開自己消費部分）意圖為
自己不法之所有、公務員登載不實文書並持以行使（其中周厚賢
參與部分如附表一至四所載）之概括犯意，有如原判決事實欄所
載共同詐取如附表一至四所示之金額（犯罪行為人、簽呈所載用
餐日期、金額、發票號碼、簽呈所載用餐名目、實際用餐情形及
金額與審核人員均如附表一至四所載），總計二十五萬二千八百
十九元（其中乙○○部分為六萬六千六百五十五元）等情。因而
維持第一審依行為時牽連犯、連續犯規定從一重論處甲○○共同
連續依據法令從事公務之人員，利用職務上之機會，詐取財物罪
刑，乙○○與依據法令從事公務之人員，共同連續利用職務上之
機會，詐取財物罪刑之判決，駁回上訴人二人在第二審之上訴，
固非無見。
惟查：(一)、犯罪事實之認定，應憑證據，如未能發見相當之證據
，自不能憑空推測，以為裁判之基礎。按業務費之核銷，祇須本
諸公款公用，符合使用於「因公」招待、餽贈及相類之酬應、獎
賞、捐輸等目的，諸如基於首長職務或身分所為餐、慰勞（問
）、婚喪喜慶之支用或其他因此所衍生而取據不易等雜項支出均
屬之，至如與公務全然無關之私用，則不與焉。但是否私用而與
公務無涉，因攸關業務費之報支核銷是否成立犯罪，自應依積極
之證據證明，不得以推測之詞入人於罪，或以被告之反證不成立
，持為認定犯罪之論據，始無乖於證據裁判之原則。原判決既均
認定時任員林鎮鎮長之銓重確有於附表一編號2至4，附表二編
號1、2、4，附表三編號1至3，附表四編號2所載時、地用餐消費
之事實，惟原審並未傳訊銓重或調查其他證據以究明各該次之
餐飲消費，是否概與公務無關而純然為銓重所私用，僅憑員林
鎮公所據以核銷上開發票（收據）之簽呈、黏貼憑證用紙及各該
餐廳之日記帳、應收帳款帳冊及訂桌簿等資料，均查無各該簽呈
所指之用餐紀錄等情，即遽謂各該次之用餐消費如與公務有關，
大可如實申報，何須虛擬用餐日期與理由報銷等推測之詞，用以
反證各該次之餐費悉為銓重之個人消費，而使令當時擔任秘書
室主任、負責報銷業務之甲○○同負利用職務上之機會，詐取財
物罪責，其採證難謂為適法。(二)、有罪之判決書，應於理由內記
載認定犯罪事實所憑之證據及其認定之理由，否則即有理由不備
之違法。再刑法上之共同正犯，以有犯意聯絡及行為分擔為其成
立要件。又貪污治罪條例第五條第一項第二款之利用職務上機會
詐取財物罪，就詐取財物之要件而言，與刑法詐欺罪相同，必須
行為人意圖為自己或第三人不法之所有，以詐術使人將本人或第
三人之物交付為要件；且主觀不法所有之意圖既屬犯罪構成要件
，自應依嚴謹證據法則，並於理由說明所憑之證據及認定之理由
。原判決雖已說明乙○○明知附表一編號1、5、附表二編號3 中
五千一百元、附表三編號4、5、附表四編號1 中三千六百三十元
、編號3 中三千六百七十元與編號4、5所示部分之發票係屬其個
人消費，卻仍將發票交由甲○○辦理核銷銓重之支出，但對乙
○○如何明知銓重係將發票用來辦理私人消費之核銷，藉以向
員林鎮公所詐取財物，而與銓重有共同不法所有之意圖，並未
說明所憑之證據及認定之理由，遽論以與公務員利用職務上之機
會詐取財物罪，依首開說明，難謂無理由不備之違法。(三)、刑事
訴訟法第一百五十九條之二所定得為證據之傳聞例外，必符合被
告以外之人於檢察事務官、司法警察官、司法警察調查中所為之
陳述，與審判中不符，其先前之陳述，具備「可信性之情況保證
」及「必要性」之證據適格要件，始例外承認其先前所為之陳述
，為有證據能力。故事實審法院遇有該被告以外之人於審判中之
陳述，與其自身先前在審判外調查之陳述有所不符，導致應為相
異之認定時，如仍擬使用該被告以外之人先前審判外之陳述作為
判斷之依據，必須先就該審判外之陳述如何具備傳聞例外證據適
格之要件為必要之調查，並依調查所得，於理由內扼要說明其如
何具體審酌比較、觀察先前之陳述與審判中之陳述外部狀況之異
同，以及先前之陳述究有何得以依自由之證明認定係在有其可信
為真實之特別情況下所為，並其主要待證事實之存在或不存在，
縱以其他證據替代，亦無由達到同一目的之心證理由，始為適法
。倘該被告以外之人於審判外之先前陳述，係檢察官所提出者，
自亦不能豁免其就證據適格之要件應盡舉證之責任。原判決固認
證人甲○○於法務部調查局中部地區機動工作組（下稱中機組）
詢問時與審判中之陳述不符，然原審並未就甲○○先前於中機組
詢問之陳述如何得為證據之要件，為必要之調查及與審判中之陳
述作具體之比較說明審認，亦未使令提出該項傳聞證據之檢察官
為舉證（見起訴書證據清單），即憑空臆測證人甲○○於中機組
之陳述，具有較可信之特別情況等由，已嫌抽象，自失依據，復
採為乙○○部分判斷之依據，即與證據法則有違。上訴意旨執以
指摘原判決違法，為有理由，應認仍有撤銷發回更審之原因。原
判決不另為無罪諭知部分，基於審判不可分原則，應併予發回。
據上論結，應依刑事訴訟法第三百九十七條、第四百零一條，判
決如主文。
中    華    民    國  九十九  年    三    月  二十五  日
                      最高法院刑事第十三庭
                          審判長法官  賴  忠  星
                                法官  呂  丹  玉
                                法官  吳      燦
                                法官  蔡  名  曜
                                法官  葉  麗  霞
本件正本證明與原本無異
                                      書  記  官
中    華    民    國  九十九  年    三    月   三十   日
                                                      Q

司法院資訊處製作；財團法人民間司法改革基金會備份。
